【裁判字號】    94,訴,161
【裁判日期】    970312
【裁判案由】    損害賠償
【裁判全文】
臺灣嘉義地方法院民事判決               94年度訴字第161號
原      告  戊○○
被      告  庚○○
兼 上一 人
訴訟代理人  辛○○
上列當事人間請求損害賠償事件，於中華民國97年2月27日言詞
辯論終結，本院判決如下：
    主  文
原告之訴及假執行之聲請均駁回。
訴訟費用由原告負擔。
    事 實 與 理 由
壹、程序方面：
一、訴狀送達後，原告不得將原訴變更或追加他訴。但請求之基
    礎事實同一者，不在此限。民事訴訟法第255條第1項第2款
    定有明文。所謂請求之基礎事實同一，係指變更或追加之訴
    與原訴之主要爭點有其共同性，各請求利益之主張在社會生
    活上可認為同一或關連之紛爭，而就原請求之訴訟及證據資
    料，於審理繼續進行時，在相當程度範圍內具有同一性或一
    體性，得期待於後請求之審理予以利用，俾先後兩請求在同
    一程式得解決，避免重複審理，進而為統一解決紛爭者，即
    屬之（最高法院90年度臺抗字第2號、90年度臺抗字第287號
    裁定意旨參照）。本件原告起訴時，僅以侵權行為人辛○○
    為被告；嗣於訴訟進行中，追加共同侵權行為人庚○○為被
    告，且追加回復名譽之適當處分方法為在「中國時報」、「
    聯合報」、「自由時報」、「蘋果日報」、「經濟日報」、
    「工商時報」報頭下方以2號字體連續刊登3天。核其追加聲
    明部分，均係基於該共同侵權事實而涉訟，該基礎事實自屬
    相同，其主張於社會上具有相當之關連性及共同性，訴訟證
    據資料亦可相互利用，揆諸前揭說明，應認其基礎事實同一
    ，故原告所為訴之追加，自屬適法，應予准許。
貳、實體方面：
一、原告起訴主張：
（一）被告辛○○於民國92年3月31日向台灣嘉義地方法院院長
      、法務部調查局及法務部長等單位致函不實事項，如：「
      戊○○偽造本票債權讓與公司同意書」、「戊○○偽刻辛○○名義印章」、「戊○○用偽造手段單獨公證」、「戊○○偽造美林國際整合股份有限公司（下稱美林公司）與
      家聲國際有限公司（下稱家聲公司）進帳單（下稱系爭進
      帳單）」、「戊○○專門偽造陳述書」、「戊○○一生都
      是詐騙，法應判罪坐牢，不要在社會再詐騙之要求」，使
      原告戊○○於台灣嘉義地方法院院長、民事庭法官、書記
      官、收文者等第3人知悉，已嚴重致原告個人名譽及信用
      受損。
（二）被告所述「戊○○偽造本票債權讓與公司同意書」、「戊○○偽刻辛○○名義印章」、「戊○○用偽造手段單獨公
      證」、「戊○○偽造美林公司與家聲公司進帳單」、「戊○○專門偽造陳述書」、「戊○○一生都是詐騙，法應判
      罪坐牢，不要在社會再詐騙之要求」均屬不實事項：
   1、關於借據（上面載明「本票債權讓與公司之同意書」之特
      約內容）及系爭進帳單記載內容之真正，均經證人潘扶治
      先生見證，且前案91年度嘉簡字第262號案件最後言詞辯
      論期日中，此簽名亦經被告辛○○所親自承認。
   2、關於借據上「本票債權讓與公司之同意書」簽名之真正：
    (1)91年11月28日鈞院嘉義簡易庭91嘉簡字第257號案件言詞
      辯論期日中，法官問：「提示借據是否是你簽的？」被告
      辛○○以證人身份回答：「上面的簽名是我簽的沒有錯。
      」而法務部調查局的鑑定結果亦確為被告辛○○本人之親
      自簽名。被告辛○○後來雖以「其簽名為合成、變造、偽
      造、影印上去」，但「案重初供」且如為偽造，鑑定人員
      應可辨識，因此被告辛○○之翻供理由不實在。
   3、關於借據上「本票債權讓與公司之同意書」印章印文之真
      正：
    (1)於前述案件之言詞辯論期日中，被告辛○○再以證人身份
      回答：「借據上的印章是我的。」而法務部調查局的鑑定
      結果亦的確為被告本人所有及親自蓋章之印文。
    (2)被告辛○○亦自認系爭印文【美林公司於台灣中小企業銀
      行（下稱台企銀）嘉義分行支票存款帳戶】之印鑑大小章
      皆為本人所保管使用（詳參台灣高等法院台南分院檢察署
      94年度上聲議字第419號處分書）。
    (3)另89年10月21日土地銷售委任書上之「美林國際整合股份
      有限公司」印文與被告辛○○所自認保管並使用之美林公
      司於台灣中小企業銀行嘉義分行支票存款帳戶之印鑑大章
      「美林國際整合股份有限公司」亦為相同。
    (4)至於被告辛○○自認為真正之台企銀支票印鑑卡之印文，
      因尚未開戶而完全不存在。
   4、就「家聲公司與美林公司進帳單」部分：從苗栗傳銷公司
      到台中親旺公司之間的文字是真正；後面的文字則是原告
      所寫，但被告辛○○有蓋章，表示他有同意；見證人的簽
      名是本人所親簽。
   5、就91年12月27日訴外人丙○○所撰寫之陳述書部分：
    (1)原告認為宮廷世家的管理員未經住戶同意就將住戶的訪客
      資料影印給被告辛○○，討論結果原告寫陳述書希望該大
      廈管理員組長丙○○本人出面澄清，但是後來警衛室無法
      確認值班警衛為何人，且丙○○本人不願意以個人名義澄
      清，但不代表陳述書上面的內容就是虛假。另外陳述書上
      面的內容是經驗，沒有涉及到個人。
    (2)該陳述書確實是原告所書寫。
   6、就訴外人丁○○陳述書部分：
    (1)該陳述書是在民間公證人己○○○處電腦製作，由丁○○
      本人親自簽名認證，並由丁○○本人親自遞交法庭。所以
      被告所言不實。
    (2)地檢署不起訴處分書也有證實被告所言不實。
（三）被告對所述偽造票據及簽名事項應負舉證責任：
   1、依社會上之論理、經驗、證據法則，及舉證責任轉換之原
      理，被告辛○○既然已經自認其本人簽名為真，亦經法務
      部調查局鑑定屬實，則被告辛○○必須負其反證（變態事
      實）之積極舉證責任。
（四）被告主張不合理及矛盾之處：
   1、印章遭他人偽刻後偽蓋與遭他人盜用盜蓋為不同事實，被
      告卻語焉不詳。簽名遭合成、變造、偽造、影印上去，亦
      與本人所親自簽名，為不同事實，但原告亦語焉不詳。
   2、被告於鈞院91年度嘉簡字第257號及91年度嘉簡字第308號
      確認本票債權不存在事件中，表示被告辛○○本人習慣於
      其私文書上簽署文件時，簽名並同時蓋章已完成簽署之手
      續，被告為何於其他私文書文件上通通抗辯只簽名不蓋章
      ？此顯然不合情理。
（五）關於被告指摘原告「戊○○一生都是詐騙」部分：
   1、文義上，原告之「一生」，理應包含原告從1歲至53歲，
      甚至到死亡為止，才算是一生。
   2、今被告辛○○以原告於某些時間點上之業務上正當行為誣
      指原告一生都是詐騙、法應判罪坐牢，罔顧被告辛○○自
      己身為美林公司之董事長負責人及代表人，為原告之「上
      級長官」，原告為其員工，被告於業務上指揮原告行事、
      充分利用原告之餘，並企圖將其本身之不法責任推卸至原
      告身上，又不能證明其主張為真實，即企圖解釋原告所謂
      「一生都是詐騙」之行為，最後皆經法院及檢察署證明為
      不實。
（六）被告庚○○為造意人及幫助人，應視為被告辛○○之共同
      行為人：
   1、被告庚○○因為幫助被告辛○○書寫92年3月31日之系爭
      聲請書（91年度嘉簡字第257號案件中92年3月31日被告之
      聲請狀）毀謗原告，又於本案96年9月29日被告庚○○提
      出之聲請狀第2頁第11行及同頁第18行後段至19行前段內
      容中自認：「庚○○被辛○○叫抄寫92年3月31日聲請書
      」。因被告庚○○為被告辛○○之父親，依長幼倫理及社
      會之經驗法則，若非身為父親之被告庚○○之造意，豈有
      父親被兒子叫去抄寫92年3月31日聲請書之道理？且被告
      庚○○為前開案件之當事人，亦為系爭聲請書之發函目的
      明顯造意「受益人」。故依民法第185條第2項規定，被告
      庚○○為造意人及幫助人，應視為被告辛○○之共同行為
      人。故原告追加起訴被告庚○○如訴之聲明。
   2、被告庚○○並於本案96年9月29日之聲請狀第2頁第2行後
      至第3行前段、同頁第5行及同頁第14行內容中，又再度任
      意誣指原告為「戊○○偽造」；依社會之經驗法則及論理
      法則判斷，在法庭以文字指摘或傳述足以毀損他人名譽及
      信用之文字記載，即已構成民事毀謗侵權行為之要件。
（七）對於被告主張之答辯：
   1、被告所抗辯美林公司與訴外人甲○○、乙○○、翁榮輝等
      人及訴外人王強華等業務及金錢往來，完全與本案當事人
      與訴訟標的無關：
    (1)本案原告起訴被告之訴訟標的範圍為「被告以文字對第三
      人傳述系爭聲請書而構成損害原告名譽及信用之損害賠償
      事件」，此為本案之訴訟標的。而被告卻以與本案完全不
      相干（當事人不同、訴訟標的不同、法律事實不同、原因
      關係不同、訴訟金額不同）之法律事實抗辯，與系爭聲請
      書之內容完全無關，本案豈能就此為訴外裁判。
    (2)美林公司為法人，被告為自然人，兩者為截然不同之權利
      主體。被告並未說明為何美林公司所匯帳款會造成被告個
      人遭受詐騙。被告完全無資格以美林公司之業務事項，主
      張個人私人遭受詐騙。
    (3)訴外人甲○○為訴外人賴淑美介紹進公司做生意，原告只
      為美林公司之員工負責洽公，卻反遭被告辛○○董事長指
      控「私下勾結甲○○、詐騙董事長辛○○騙錢朋分花用」
      ，實不合理。
    (4)訴外人甲○○幫美林公司尋找商機回來後，被告辛○○曾
      表示做得很好，現在卻突然改口說被詐騙，但依民法第88
      條及第90條之規定，被告自所謂撤銷原來錯誤意思表示之
      除斥期間已經1年而消滅，故被告之主張完全無效，不得
      作為本案之抗辯證據。
   2、被告辛○○於本案96年10月3日提出之書狀第4頁之「授權
      書」（詳參被告96年11月7日請求查對狀附件證2），其尚
      無任何人之簽名蓋章認可，故無任何法律上之效力，且原
      告當時不在國內，從沒見過該聲請書，應係訴外人王強華
      主動請求被告辛○○董事長企圖「私相授受」之文件，被
      告亦拿來本案借題發揮，實不可採。
（八）綜上述，被告等之行為已足使原告在社會上之評價受到貶
      損，不論其為故意或過失，均可構成侵權行為，且其行為
      不以廣布於社會為必要，僅使第三人知悉其事，亦足當之
      。為此，原告依法提起本訴，並請准予原告依民法第184
      條第1項前段、第195條第1項規定，請求被告辛○○回復
      原告戊○○之名譽及信用之適當處分及賠償相當金額之損
      害賠償，以保權益。
（九）並聲明：1.被告辛○○與被告庚○○應共同連帶給付原告
      戊○○60萬元，並自起訴狀繕本送達翌日起至清償日止，
      按年息百分之5計算之利息。2.被告辛○○與被告庚○○
      應共同將卷附之道歉啟事在「國際日報」報頭下方以2號
      字體連續刊登30天，及在「中國時報」、「聯合報」、「
      自由時報」、「蘋果日報」、「經濟日報」、「工商時報
      」報頭下方以2號字體連續刊登3天，並於道歉啟事刊登日
      起之連續30天內，每天購買「國際日報」5千份免費贈送
      並提供與台灣嘉義地方法院、法務部及法務部調查局等所
      屬單位及職員免費贈閱。3.第1、2項聲明，原告願供擔保
      聲請宣告假執行。4.訴訟費用由被告負擔。
二、被告則以：
（一）被告辛○○確於92年3月31日致函台灣嘉義地方法院院長
      、法務部調查局及法務部長等單位，函中確有：「戊○○
      偽造本票債權讓與公司同意書」、「戊○○偽刻辛○○名
      義印章」、「戊○○用偽造手段單獨公證」、「戊○○偽
      造美林美林公司與家聲公司進帳單」、「戊○○專門偽造
      陳述書」、「戊○○一生都是詐騙，法應判罪坐牢，不要
      在社會再詐騙之要求」之字句。
（二）原告詐騙被告辛○○一事誠屬真實：
   1、就91年12月27日訴外人丙○○所撰寫之陳述書部分：
    (1)此陳述書係原告叫訴外人丙○○抄寫，由此可證原告專門
      偽造陳述書，依法理應判罪。
    (2)且互核「原告91年3月27日起訴狀」（詳參95年6月7日被
      告聲請狀附件證1）、與該陳述書中（另參95年6月7日被
      告聲請狀附件證7），關於「戊○○」、「嘉義市○○路
      ○段439號」等字跡，可認二者字跡相同，從而可認此陳
      述書確屬原告所偽造。
   2、就訴外人丁○○陳述書，此陳述書亦為原告所電腦打字製
      作，此有94年3月28日之94年度發查偵字第12號不起訴處
      分書可證，亦可證明原告偽造陳述書之行為。
   3、原告以被告名義偽刻偽蓋印文數將近50次，主要包括「借
      據及附載之本票債權讓與公司同意書」、「家聲公司與美
      林公司進帳單」。
    (1)依93年4月16日法務部調查局調字第09300107120號函（詳
      94年10月28日被告答辯狀附件證1），系爭借據及進帳單
      之印文，與被告於台灣中小企業銀行印鑑卡之印鑑印文不
      同，由此可證原告偽刻偽蓋被告名義之印文之情，確屬真
      實。
    (2)再依91年3月20日之收據（詳參被告94年10月28日答辯狀
      附件證4，1份上無被告辛○○之印章，為原告傳真予被告
      之版本；另1份則有原告偽刻後蓋於其上之印文。）系爭
      借據、進帳單與前述收據之印文大致能夠疊合，由此可知
      此偽刻之印章還在原告手中。
    (3)系爭變造後版本借據上「見證人潘扶治之簽名」屬偽造之
      簽名：
      依95年度簡上第58號民事判決（詳參96年9月20日被告
        請求查對狀第2頁）第17頁第22行，原告於該案陳稱88
        年12月14日（即系爭借據簽訂日）早上與被告辛○○、
        訴外人賴忠正到高雄談工程，由此可證明訴外人潘扶治
        在88年12月14日未到原告家中作見證。
      以上更可證明原告將系爭借據空白處偽造「本票債權讓
        與公司同意書」後，再偽刻被告名義之私章，偽蓋於其
        上。
   4、美林公司於中國大陸龍岡區南澳鎮大水坑之旅遊投資案，
      亦為原告騙錢之詐術：
    (1)原告為騙取被告辛○○之金錢，前後製作該投資案之「授
      權書」（詳參被告96年9月20日請求查對狀附證3），與訴
      外人甲○○簽署「合作協議書」（詳參被告96年9月20日
      請求查對狀附證5），並叫被告辛○○私人匯款20萬元到
      訴外人乙○○之銀行帳戶內（慶豐銀行儲蓄部活儲戶，戶
      名：乙○○，帳號：0000000000000）。由此可證明是原
      告之詐術騙錢。
    (2)依據前述帳戶之交易明細表（詳參被告96年11月7日請求
      查對狀附件證1）被告辛○○先後以美林公司、理相公司
      及私人名義前後3次匯款20萬元，共60萬元至上述帳戶，
      加上原告、訴外人甲○○、訴外人乙○○及訴外人翁榮輝
      等人至中國大陸之機票錢129,336元，共計729,336元。由
      此可以證明原告用詐騙手法詐騙被告辛○○金錢。
   5、原告所介紹之SBLC案協議書（詳參被告96年11月7日請求
      查對狀附件證2），亦為詐騙被告辛○○金錢之手法：
    (1)90年10月8日星期一開狀方（即左榮森）起程前往澳洲一
      事，屬原告偽造情事，請鈞長命原告提出訴外人左榮森前
      往澳洲證明。
    (2)90年10月9日星期二開狀方開始在澳洲WESTPAC銀行作業查
      證及確認額度，此應請鈞長命原告提出在澳洲銀行之開狀
      證明，如提不出，就是原告與訴外人左榮森詐騙被告辛○○5萬美金。
（二）並聲明：1.原告之訴駁回。2.訴訟費用由原告負擔。
三、被告庚○○則以：
（一）原告指稱「被告庚○○因幫助被告辛○○書寫92年3月31
      日之聲請書」云云，但該聲請狀「辛○○」之名亦並非被
      告庚○○所簽寫。至於原告指稱被告庚○○擅入法庭發言
      部分，開庭依法可以旁聽，且被告庚○○並未發言。且被
      告庚○○非民事訴訟法第53條規定得為共同訴訟之人。
（二）並聲明：1.原告之訴駁回。2.訴訟費用由原告負擔。
四、經查：
（一）有關「戊○○偽造本票債權讓與公司同意書」、「戊○○
      偽刻辛○○名義印章」、「戊○○偽造美林美林公司與家
      聲公司進帳單」部分：查卷附之88年12月14日之借據上確
      有「本票債權讓與公司同意書」之記載，又原告自承上開
      進帳單內自「戊○○總共給辛○○20萬元支票.. 」迄「
      戊○○開立任何本票」之文字均係其所書寫（見96年6月
      14日筆錄第3頁）。然被告所保有之借據並無「本票債權
      讓與公司同意書」相關文字之記載，且「本票債權讓與公
      司同意書」、「美林美林公司與家聲公司進帳單」上，均
      有署名「辛○○」之印文，而上開印文經與被告辛○○存
      於台灣中小企業銀行印鑑卡之印文及被告辛○○自行保有
      之印章，經送法務調查局鑑定結果認：台灣中小企業銀
      行之印鑑卡之印文與被告辛○○自行保有之印章相同；
      上開印文與「本票債權讓同意書」及「進帳單」上「辛○○」之印文均不相同。以上有該局97年1月30日調科貳字
      第09700028160號鑑定書影本可證。是上開「本票債權讓
      同意書」及「進帳單」辛○○之印章並非被告辛○○所有
      ，從而被告辛○○指摘原告偽造「本票債權讓與公司同意
      書」、「偽刻辛○○名義印章」、「偽造美林公司與家聲
      公司進帳單」顯有真實合理之懷疑，並非憑空杜撰。
（二）有關「戊○○用偽造手段單獨公證」部分：原告持上開88
      年12月14日有「本票債權讓與公司同意書」記載之借據及
      「美林公司與家聲公司進帳單」於91年9月25日至公證人
      己○○○作成1939、1944號之公證書。原告同日另持由被
      告辛○○署名並有「辛○○」印文之收據，至公證人己○○○作成1933號之公證書，此有前述公證書影本可證，並
      經證人己○○○證述明確（見本院96年7月2日筆錄第2、3
      頁）。而如前述，上開原告所請求公證之文件，其上「辛○○」之印文，並非被告辛○○所有，是被告辛○○指訴
      「戊○○用偽造手段單獨公證」並非子虛烏有，顯係存有
      合理之懷疑。
（三）有關「戊○○專門偽造陳述書」部分：
   1、證人丙○○曾於91年12月27日具名出具陳述書：「... 戊○○之朋友潘扶治先生數年來訪時，時常沒有登記在來賓
      訪客登記簿內，戊○○亦答應直接讓潘扶治先上樓拜訪戊○○... 」，此有陳述書影本在卷可證。而證人到庭證稱
      ：當初為何要寫這份陳述書，我不太瞭解。陳述書的內容
      是原告寫的。內容是否實在，其實我也不清楚（見本院96
      年7月30日筆錄第5、7頁）。是而證人丙○○並非不識字
      ，其竟由原告書寫陳情書之全文，其後僅由證人丙○○具
      名，且其內容是否真實，連具名之證人丙○○亦無法確定
      。是文書之內容是否真偽，具名之人都無法確認，則第3
      人即被告辛○○，質疑該文書之內容係偽造，並非子虛。
   2、就訴外人丁○○陳述書部分，此陳述書內容指稱：.. 美
      林公司董事長辛○○於民國89年9月8日同意無償透過執行
      長戊○○先交本美林公司無名公司股票.. 」。經查：原
      告曾告訴被告辛○○誣告（94年發查偵字第12號），案經
      檢察官當庭勘驗被告所提供其與證人丁○○於91年8月間
      對話之錄音帶後，證人丁○○證稱：「（錄音帶內是否為
      你的聲音？）我聽不清楚，很像是我的聲音。但是我不知
      道他有錄音，他沒有經過我同意，我認為錄音不合法，我
      不承認。」、「（為什麼在辛○○問你股票1張多少錢跟
      戊○○買時，你回答1張6萬元，是開始發行時買的？）我
      不可能有那個錢跟戊○○買那些股票。當時我是隨便回答
      辛○○的。如果我知道他有錄音我不會這麼說的。」、「
      （為什麼在辛○○問你如何與戊○○交易時，你回答是以
      開支票及還你以前幫他調錢的借據？）我覺得他在誘導我
      ，所以，我就隨便講。」、「（為什麼說戊○○向你借了
      4 、5百萬？）那是我講過去的事，在民國60年間，戊○○他弟弟曾經在台中開迪采食品公司，曾經有向我調過錢
      。這些錢都已經還清。因為那時和他在談天，所以才提起
      。我之前和戊○○他媽媽是同事。」、「（如果股票是美
      林公司送你的公關股票，為什麼在辛○○問說，你與戊○○是如何交易時，你都沒有說是公關股票，反而要說是向
      戊○○買來的？）那是我在和辛○○閒講時亂講的。股票
      不是我向戊○○買來的。」、「（為何在辛○○告訴你，
      他對於戊○○交付你300張股票的事，他都不清楚時，你
      沒有說股票是美林公司的公關股票？）我只記得我只有和
      他閒聊，隨便跟他講的，但是講的內容我不清楚，我不可
      能連公司情形都不清楚，就向他們買了1800萬的股票，更
      何況這些股票還是未上市的。」等語。以上有94年上聲議
      字第246號處分書影本在可證。故可知，倘證人丁○○於
      收受股票時，即認系爭股票係美林公司所贈與之公關股票
      ，則其為何於被告詢問有關股票購買經過時，未能告知被
      告系爭股票係為公關股票，反而向被告辛○○表示系爭股
      票係以每1000股6萬元之價格，向原告所購買，其復向被
      告辛○○表示，系爭股票之購買資金，除以支票支付價金
      外，尚仍有部分價金係由原告之借款中扣除等語，證人丁○○其後雖稱係因與被告辛○○閒聊，始隨便回答被告的
      等語，然此已足使被告辛○○誤信有此事實，被告辛○○
      據此而認此陳述書是屬虛偽，亦係有合理之根據。
（四）有關「戊○○一生都是詐騙，法應判罪坐牢，不要在社會
      再詐騙之要求」部分。查，原告經因涉有案經偵查後不起
      訴或判無罪，諸如本院90年易字677號詐欺判決無罪，91
      年偵字5062號詐欺案不起訴，93年偵字342號詐欺案不起
      訴，93年發查偵字47號侵占案不起訴，93年發查偵字81號
      侵占案不起訴，此有台灣高等法院被告前案紀錄表1件在
      卷可證。且如前所述，有關「本票債權讓與公司同意書」
      、「美林美林公司與家聲公司進帳單」、「公證人己○○○所成1939、1944、1933號公證書之文件」、「證人丙○○於91年12月27日具名出具之陳述書」，均有內容不實之
      嫌，是被告之上開評述，並非毫無根據。
五、按言論自由為人民之基本權利，憲法第11條定有明文。從而
    國家應給予言論自由最大限度之保障，俾人民得以實現自我
    、溝通意見、追求真實及監督各種政治或社會活動之功能得
    以發揮。惟為兼顧對個人名譽、隱私及公共利益之保護，法
    律亦得對言論自由依傳播方式為合理限制。刑法第310條第1
    項及第2項誹謗罪即係保護個人法益而設，為防止妨礙他人
    之自由權利所必要，符合憲法第23條規定之意旨。至刑法同
    條第3項前段以對毀謗之事，能證明其為真實者不罰，係針
    對言論內容與事實相符者之保障，並藉以限定刑罰權之範圍
    ，非謂指摘或傳述誹謗事項之行為人，必須自行證明其言論
    內容確屬真實，始能免於刑責。惟行為人雖不能證明言論內
    容為真實，但依其提出證據資料，認為行為人有相當理由確
    信其為真實者，即不能以誹謗罪之刑責相繩，業經司法院大
    法官會議第509號解釋揭櫫明確。而在民事事件中，就一人
    行使言論自由，是否構成不法侵害，基於法律秩序之統一性
    ，自應就整體法規範予以評價考量，而憲法為民事法之上位
    規範，在為民事法解釋時亦不應違反憲法原則及憲法精神，
    況民事責任與刑事責任相同，均在對行為人違反義務行為課
    以負擔，僅因反社會性及影響之法益不同而設定不同程序追
    究違反者之責任。大法官會議既已作成第509號解釋，應認
    民事責任亦應一體適用。從而刑法第310條第3項、第311條
    規定，及上開第509號解釋所揭示之理念，自應置於民事侵
    害名譽權個案中予以考量。從而倘依行為人所提證據資料，
    可認有相當理由確信其為真實，或不能舉證證明行為人乃出
    於明知不實故意捏造者，均不得謂行為人有何侵害他人名譽
    權之故意；且事後縱使證明其言論內容與事實不符，亦不能
    令其負侵權行為之損害賠償責任（最高法院95年度台上字第
    2365號判決意旨參照）。次按言論自由為人民之基本權利，
    有個人實現自我、促進民主政治、實現多元意見等多重功能
    ，維護言論自由即所以促進民主多元社會之正常發展，與個
    人名譽之可能損失，兩相權衡，顯然有較高之價值，國家應
    給予最大限度之保障。是行為人以善意發表言論，對於可受
    公評之事而為適當之評論，或行為人雖不能證明言論內容為
    真實，但所言為真實之舉證責任應有相當程度之減輕（證明
    強度不必至於客觀之真實），且不得完全加諸於行為人。倘
    依行為人所提證據資料，可認有相當理由確信其為真實，或
    對行為人乃出於明知不實故意捏造或因重大過失、輕率、疏
    忽而不知其真偽等不利之情節未善盡舉證責任者，均不得謂
    行為人為未盡注意義務而有過失。縱事後證明其言論內容與
    事實不符，亦不能令負侵權行為之損害賠償責任，庶幾與「
    真實惡意」（actualmalice）原則所揭櫫之旨趣無悖。（最
    高法院93年度台上字第1979號判決參照）。如前所述，被告
    辛○○確於92年3月31日致函台灣嘉義地方法院院長、法務
    部調查局及法務部長等單位，函中確有：「戊○○偽造本票
    債權讓與公司同意書」、「戊○○偽刻辛○○名義印章」、
    「戊○○用偽造手段單獨公證」、「戊○○偽造美林美林公
    司與家聲公司進帳單」、「戊○○專門偽造陳述書」、「戊○○一生都是詐騙，法應判罪坐牢，不要在社會再詐騙之要
    求」之字句。依其所提證據資料，均可認有相當理由確信其
    為真實，參之上述最高法院之判決，即難據以令被告負賠償
    責任。是原告以此請求被告2人負連帶賠償，並請求：1.被
    告應連帶給付原告60萬元，並自起訴狀繕本送達翌日起至清
    償日止，按年息百分之5計算之利息。2.被告辛○○與被告
    庚○○應共同將卷附之道歉啟事在「國際日報」報頭下方以
    2號字體連續刊登30天，及在「中國時報」、「聯合報」、
    「自由時報」、「蘋果日報」、「經濟日報」、「工商時報
    」報頭下方以2號字體連續刊登3天，並於道歉啟事刊登日起
    之連續30天內，每天購買「國際日報」5千份免費贈送並提
    供與台灣嘉義地方法院、法務部及法務部調查局等所屬單位
    及職員免費贈閱等，即屬無據，應予駁回。
六、原告之訴既經駁回，其假執行之聲請，已失所附麗，應併予
    駁回。
七、本案事證已臻明確，兩造其餘主張陳述及所提之證據，均不
    影響本案判決，毋庸再予審酌，附此敘明。
八、訴訟費用裁判之依據：民事訴訟法第78條。
中    華    民    國    97    年    3     月    12    日
                  民事第一庭  審判長法  官  林世芬
                                    法  官  游悅晨
                                    法  官  馮保郎
以上正本係照原本作成。
如對本判決上訴須於判決送達後20日內向本院提出上訴狀，並依
上訴利益繳交第二審裁判費。
中    華    民    國    97    年    3     月    13    日
                                    書記官  王立梅


司法院資訊處製作；財團法人民間司法改革基金會備份。
